最高法院民事判決　　　　　　　　　　　　　　　八十六年度台上字第一四六○號
　　上　訴　人　大榮貨運股份有限公司
　　法定代理人　陳一雄
　　上　訴　人　謝錦文
　　被 上訴 人　乙　○
　　　　　　　　甲○○
　　　　　　　　袁昊天
　　兼 右一 人
　　法定代理人　陳錦好
右當事人間請求損害賠償事件，上訴人對於中華民國八十五年八月三十日台灣高等法
院第二審判決（八十四年度上字第八七五號），提起上訴，本院判決如左：
    主  文
原判決關於駁回上訴人就連帶給付被上訴人乙○新台幣（下同）二十萬零八百五十七
元本息、被上訴人甲○○三十三萬二千二百五十七元本息、被上訴人陳錦好六十五萬
二千三百五十元本息、被上訴人袁昊天四十六萬二千五百十一元本息之上訴，及命上
訴人再連帶給付被上訴人陳錦好扶養費一百六十三萬五千五百七十八元本息，暨各該
訴訟費用部分廢棄，發回台灣高等法院。
上訴人大榮貨運股份有限公司之其他上訴駁回。
第三審訴訟費用關於駁回上訴部分，由上訴人大榮貨運股份有限公司負擔。
    理  由
本件上訴人大榮貨運股份有限公司（下稱大榮公司）於提起第三審上訴後，其法定代
理人變更為陳一雄，有台中市政府營利事業登記證為憑，茲據其承受訴訟，即無不合
。又上訴人大榮公司之上訴，非基於其個人關係之抗辯有理由部分，其效力及於連帶
債務人之謝錦文，爰併列其為上訴人，合先明。
次查，被上訴人主張：上訴人謝錦文係上訴人大榮公司所僱用之司機，於民國八十三
年六月二十四日二十二時三十分許，駕駛大榮公司所有ＨＷ－五五六號營業大貨車，
沿國道中山高速公路由北向南行駛，途經該路一○四公里四百公尺新竹縣寶山鄉境內
右彎處，本應注意大型車禁行內側車道，且行經彎道應減速慢行，注意車前狀況，隨
時採取必要之安全措施，以免發生危險，而依當時情形，並無不能注意之情事，竟疏
於注意，貿然以時速一百公里之高速行駛，以致發現前方車流擁塞，欲偏入內、外車
道分道線閃煞時，因車速過快，自後追撞由陳基昌駕駛甫欲暫停於內側車道之000
－0000號自用小客車之右車尾部，上訴人謝錦文所駕大貨車再往前追撞由洪志翔
駕駛而已暫停於內側車道，並內載林家豪、袁定中、袁嫣、王廉威之ＡＺ－三八○○
號自用小客車，致該車夾於上訴人謝錦文之大貨車前保險桿下，遭往前拖夾，再前右
擦撞由林哲男駕駛並已暫停於外側車道之ＡＵ－二○二○號自用小客車，繼再往前衝
撞由董俊明駕駛並暫停於南下車道之ＸＲ－二二九號營業大貨車始煞停，乃致ＡＺ－
三八○○號自用小客車乘客林家豪、袁定中、袁嫣當場死亡。被上訴人乙○、甲○○
係袁定中之父母，陳錦好係袁定中之妻、袁嫣之母，袁昊天係袁定中之子，依法有受
扶養之權，並受有非財產上之損害，且乙○、陳錦好並為袁定中、袁嫣支出殯葬費各
二分之一，上訴人對伊分別所受之損害，應負連帶賠償等情。求為命上訴人連帶給付
被上訴人乙○新台幣（下同）三百零二萬三千二百七十五元、被上訴人甲○○二百七
十四萬三千六百五十三元、袁昊天一千零十六萬一千九百四十八元、陳錦好二千一百
五十五萬九千八百七十三元，及均加算法定遲延利息之判決（第一審判命上訴人連帶
給付乙○七十四萬三千零九十四元本息、甲○○五十三萬五千零七十五元本息、陳錦
好一百五十八萬三千零四十元本息、袁昊天一百二十五萬六千九百五十五元本息。上
訴人就其敗訴部分提起上訴，而乙○、甲○○、袁昊天、陳錦好分別就其敗訴部分中
之三十八萬一千七百七十九元本息、二十萬元本息、二十萬元本息、二百二十一萬八
千二百二十一元本息提起附帶上訴）。
上訴人則以：被上訴人為袁定中、袁嫣所支出之殯葬費過高，應予酌減；被上訴人陳
錦好不得請求扶養費用；且精神慰藉金部分，被上訴人乙○、甲○○各以五萬元為洽
當，而袁昊天、陳錦好分別以十萬元、二十萬元為適當等語。資為抗辯。
原審審理結果，以：查，被上訴人主張之車禍發生經過，袁定中、袁嫣因此死亡，過
失責任在於上訴人謝錦文等事實，為上訴人所不否認，而謝錦文因此項過失致死犯行
，經台灣新竹地方法院檢察署以八十三年度偵字第六三七○號提起公訴，且經台灣新
竹地方法院八十三年度交訴字第二二七號刑事判決，判處有期徒刑三年二月，並經台
灣高等法院刑事庭以八十三年度交上訴字第三四○號判決駁回其上訴而告確定，有各
該起訴書及判決書在卷可稽，應堪認定為真實。而被上訴人乙○、甲○○係袁定中之
父、母，陳錦好係袁定中之妻、袁嫣之母，袁昊天係袁定中之子，有國民身分證及戶
口名簿等影本為憑，依法有受扶養之權，並受有非財產上之損害，且乙○及陳錦好並
各為袁定中、袁嫣支出殯葬費各二分之一，則上訴人謝錦文對於被上訴人前開分別所
受之損害，自應負賠償責任。又上訴人大榮公司為謝錦文之僱用人，依法應與謝錦文
連帶負損害賠償之責。茲審究其賠償金額如下：(一)殯葬費用部分：被上訴人乙○、陳
錦好此部分支出一百零二萬四千七百四十元，有明細表、靈位收據為憑，上訴人對其
真正，並不爭執，爰審酌死者身分、地位及經濟情況與實際必要，關於死者袁定中部
分：迎棺大鼓車四千元、迎棺工車資三千二百元、功德法事七萬二千元、功德壇內用
品四千六百元、金山銀山金童玉女紙車皮箱大鼓陣五千元、樂隊一萬三千二百元、電
子琴費用六千元、樂隊車一千五百元、遊覽車一千二百元，非屬殯葬之必要費用，不
應准許。另小工二名與棺工人重覆，工人香煙毛巾、小費均非必要，西裝全套六千
元、鞋襪手套五百元亦無庸新購；代用裝飾品、胸花、禮盒、蒸餾水，均非屬殯葬費
用。另水果、供靈前花等均與前列之靈前祭品費重複。再者，代辦手續費八百元、合
嘴工資四千元用途及用意不明，均應扣除，則袁定中部分之殯葬費計四十一萬七千六
百八十元。而死者袁嫣部分：運屍車、運屍工人、腳尾經師父、引魂師父、早晚經師
父、接棺用品、作七師父、作七祭品、靈車墓地祭品、接骨師父等與袁定中部分重複
支出，而迎棺大鼓車、迎棺工車資、皮箱、家祭牲禮、工人香煙、毛巾、小費、襪手
套、代用裝飾品、水果等均非殯葬所必要；另祭草人用品、祭草人法師、埋草人費用
、打枉死城、捷安特一台、電視遊樂器一台，或屬追悼超薦費或屬不必要之浪費。再
者，代辦手續費八百元，合嘴工資二千元用途及用意不明，均應扣除，則袁嫣部分之
殯葬費計二十萬零五百元。以上袁定中、袁嫣之殯葬費用合計六十一萬八千一百八十
元。被上訴人陳錦好、乙○既係共同支出此一殯葬費，則各自得向上訴人請求三十萬
九千零九十元。另上訴人就上開准許殯葬費部分，認有過高置辯一節，惟查，運屍工
作及穿衣入殮工作以二人同時協力為必要；禮生及接骨灰車輛乃禮俗所必須，並無必
由自己親友代勞之慣例；腳尾經師父與引魂師父、早晚經師父、拜飯三十三天、排樓
均為禮俗必須，且支出金額適當。此外，作七祭品七組每組金額、火葬柴油費、骨灰
罐、毛巾、銀紙庫錢、棺木等項均屬相當，自應予准許。上訴人就其主張過高情事，
並未舉證證明以實其說，所辯殊不足採。(二)扶養費用部分：查，被上訴人乙○、甲○
○分別係十九年十月十七日、三十六年五月二十九日出生，依台閩地區簡易生命表中
台灣省男性、女性部分之統計，於袁定中死亡時，分別為六十三足歲、四十七足歲，
尚有餘命一五點七一年、三二點三二年，依被害人袁定中死亡之八十三年扶養親屬寬
減額（即免稅額）為每人全年六萬八千元為扶養費計算標準，依年別單利百分之五複
式霍夫曼系數表計算，其得受扶養之費用分別為八十萬三千四百二十八元、一百三十
二萬九千零二十九元。而其除被害人袁定中外，尚有子女三人，依民法第一千一百十
五條第三項，由四人平均分擔扶養義務，則被上訴人乙○向上訴人請求扶養費為二十
萬零八百五十七元，甲○○為三十三萬二千二百五十七元。次查，被上訴人陳錦好為
被害人袁定中之妻，依民法第一千一百十六條之一之規定：「夫妻互負扶養之義務，
其負扶養義務之順序與直系血親卑親屬同，其受扶養權利之順序與直系血親尊親屬同
」；另民法第一千一百十七條規定：「受扶養權利者，以不能維持生活而無謀生能力
者為限。前項無謀生能力之限制，於直系血親尊親屬不適用之」，夫妻互受扶養權利
之順序，既與直系血親尊親屬同，自不以無謀生能力為必要。經向財政部財稅資料中
心函索被上訴人陳錦好及被害人袁定中、袁嫣之財產資料，依其卷附回函所載，除袁
定中有乙筆投資黃河科技有限公司之紀錄外，別無其他財產。而黃河科技有限公司雖
登記被害人袁定中投資額為一百萬元，惟其中二分之一係以技術出資，另二分之一則
以青年創業貸款支應，尚無有任何投資利得，且八十三年度被害人袁定中死亡時，該
公司之營業所得淨額僅十八萬六千餘元，嗣該公司於被害人袁定中死亡後旋即改組，
被上訴人陳錦好亦未自該公司取得任何資產，況該公司至八十四年底，營業虧損達四
十五萬餘元（見營利事業所得稅結算申報書及損益表影本）。另參以台北市中正區林
興里里長出具之陳錦好家境清寒證明書，及陳錦好現無工作，且尚須扶養三歲幼子袁
昊天等情，顯見陳錦好確無財產足以維持生活，是其請求上訴人賠償袁定中部分之扶
養費為有理由。查，被上訴人陳錦好係五十一年五月十九日出生，於被害人袁定中死
亡時為三十二歲，依上開簡易生命表計算，尚有餘命四六點四八年，依八十三年扶養
親屬寬減額（即免稅額）每人每年六萬八千元計算，復依霍夫曼式計算法為之，則其
得受之扶養費用為一百六十五萬七千一百九十八元。至其受被害人袁嫣扶養部分，查
，袁嫣為七十九年六月八日出生，陳錦好於袁嫣滿二十歲時，年為四十八歲，依上開
簡易生命表計算，尚有餘命三一點四○年，其得受扶養之金額為一百三十萬四千六百
六十元。而陳錦好除袁嫣外，尚有子一人，故其得受被害人袁嫣扶養之金額為六十五
萬二千三百三十元。再者，被上訴人袁昊天為被害人袁定中之子，為八十二年三月二
十六日出生，於被害人袁定中死亡時，年僅一歲，至其二十歲止，尚可受袁定中扶養
十九年，以上開每年六萬八千元為標準依霍夫曼計算方式計算，可受扶養金額為九十
二萬五千零二十一元。而袁昊天除父袁定中外，尚有母陳錦好可資扶養，故其得受被
害人袁定中扶養之金額為四十六萬二千五百十一元。(三)精神慰藉金部分：查，被上訴
人乙○、甲○○老年喪子，陳錦好頓失丈夫及愛女，原先幸福之家庭因上訴人謝錦文
之侵權而破碎，情何以堪。而袁昊天為稚齡幼童，自幼即須忍受無父之苦，處境亦值
同情。被上訴人主張其精神均受極大痛苦，確屬可採。爰審酌兩造之身分、地位等情
狀，認被上訴人乙○、甲○○、袁昊天各得請求之精神慰藉金以四十萬元為適當，陳
錦好得請求之金額為六十萬元。綜上，被上訴人請求上訴人連帶損害賠償，被上訴人
乙○於九十萬九千九百四十七元本息、甲○○於七十三萬二千二百五十七元本息、陳
錦好於三百二十一萬八千六百十八元本息、袁昊天於八十六萬二千五百十一元本息範
圍內為適當，應予准許云云。爰將第一審判決命上訴人連帶給付被上訴人乙○七十四
萬三千零九十四元本息、甲○○五十三萬五千零七十五元本息、陳錦好一百五十八萬
三千零四十元本息部分，予以維持，駁回上訴人對此部分之上訴，並依各該被上訴人
之附帶上訴，命上訴人再連帶給付陳錦好一百六十三萬五千五百七十八元本息、乙○
十六萬六千八百五十三元本息、甲○○十九萬七千一百八十二元本息，駁回各該被上
訴人其餘附帶上訴，另將第一審判決命上訴人連帶給付被上訴人袁昊天一百二十五萬
六千九百五十五元本息，就超過八十六萬二千五百十一元之部分予以廢棄，駁回袁昊
天該部分之訴，並駁回上訴人其餘之上訴及袁昊天之附帶上訴。
(一)、查，原判決關於駁回上訴人就連帶給付被上訴人乙○二十萬零八百五十七元本息
、給付甲○○三十三萬二千二百五十七元本息、給付陳錦好六十五萬二千三百三十元
本息、給付袁昊天四十六萬二千五百十一元本息之上訴及命上訴人再連帶給付陳錦好
一百六十三萬五千五百七十八元本息（即扶養費用）上訴部分：依卷附八十四年度薪
資所得扣繳稅額表所載，其受扶養親屬免稅額為六萬八千元（見原審卷一一五頁），
而八十三年度受扶養親屬之免稅額僅為六萬三千元，原審既以八十三年度扶養親屬寬
減額（即免稅額）為其計算扶養費用之標準，竟依每人全年六萬八千元為計算基準，
自屬可議。且夫妻互負扶養之義務，其扶養義務之順序與直系血親卑親屬同，民法第
一千一百十六條之一前段定有明文。被上訴人乙○、甲○○受扶養部分除其子女四人
外，尚有配偶相互間，合計各五人。原審認被上訴人乙○、甲○○之扶養義務人各有
四人，自欠允洽。又被上訴人陳錦好得受被害人袁定中扶養部分，與被害人袁嫣成年
後，得扶養被上訴人陳錦好部分係屬競合，原審准許被上訴人陳錦好重複請求被害人
袁定中、袁嫣扶養，即有未合。上訴論旨，執以指摘原判決關於此部分違背法令，求
予廢棄，非無理由。
(二)、原判決關於駁回上訴人連帶給付被上訴人乙○五十四萬二千二百零七元本息、甲
○○二十萬二千八百十七元本息、陳錦好九十三萬零七百十元本息、袁昊天四十萬本
息之上訴，及命上訴人再連帶給付乙○十六萬六千八百五十三元本息、給付甲○○十
九萬七千一百八十二元本息部分，經核於法洵無違誤。大榮公司上訴論旨，就原審取
捨證據、認定事實之職權行使，指摘原判決關於此部分為違背法令，求予廢棄，非有
理由。
據上論結，本件大榮公司之上訴一部為有理由，一部為無理由；謝錦文之上訴為有理
由。依民事訴訟法第四百七十七條第一項、第四百七十八條第一項、第四百八十一條
、第四百四十九條第一項、第七十八條，判決如主文。
中      華      民      國    八十六    年      五      月      九      日
                              最高法院民事第三庭
                                  審判長法官  范  秉  閣
                                        法官  朱  錦  娟
                                        法官  朱  建  男
                                        法官  許  澍  林
                                        法官  王  錦  村
      右正本證明與原本無異
                                              書  記  官
中      華      民      國    八十六    年      五      月    二十六    日
                                                                      Ｋ
最高法院民事裁定
    主  文
本院右開判決主文第一項廢棄金額內書為「被上訴人陳錦好六十五萬二千三百五十元
本息」部分，更正為：「被上訴人陳錦好六十五萬二千三百三十元本息」。
中      華      民      國    八十六    年      五      月     二十     日
                              最高法院民事第三庭
                                  審判長法官  范  秉  閣
                                        法官  朱  錦  娟
                                        法官  朱  建  男
                                        法官  許  澍  林
                                        法官  王  錦  村
      右正本證明與原本無異
                                              書  記  官
中      華      民      國    八十六    年      五      月    二十六    日
